臺灣高等法院臺南分院刑事判決
　　　　　　　　　　　　　　　　 94年度上易字第475號　Ａ
上　訴　人
即　被　告　乙○○
選任辯護人　裘佩恩　律師
上列上訴人即被告因妨害自由案件，不服臺灣臺南地方法院九十
四年度易字第三○五號中華民國九十四年六月三十日第一審判決
（起訴案號：臺灣臺南地方法院檢察署九十四年度偵字第一六五
二號），提起上訴，本院判決如下：
    主  文
原判決關於乙○○部分撤銷。
乙○○共同以強暴、脅迫使人行無義務之事，處拘役伍拾日，如
易科罰金，以佰元折算壹日。扣案之借支單壹紙沒收。
    事  實
一、乙○○曾因妨害風化案，經臺灣台中地方法院判處有期徒刑
    一年八月，緩刑五年，緩刑中交付保護管束（須於九十五年
    七月十五日始執行完畢），猶未知警惕，因係坐落臺南市○
    區○○路四一八號「江教授養生館」之股東兼總經理，並為
    「江教授養生館」負責人江福生之女友，得知「江教授養生
    館」之員工甲○○積欠「江教授養生館」及江福生共計新臺
    幣（下同）共二十五萬元之債務，而於民國（下同）九十三
    年十二月二十九日上午五時許，在上開「江教授養生館」員
    工休息室內，以代替「江教授養生館」及江福生催討前揭債
    務為由，要求甲○○於其所預擬，債權人為乙○○自己之借
    支單（借據）上簽名，以擔保前揭債務，惟甲○○認為乙○
    ○並非債權人，故逕予拒絕。詎乙○○竟與在場劉宗慶共同
    基於妨害自由之犯意聯絡，於上開時、地，由乙○○於甲○
    ○表明拒絕之意後，仍一再要求甲○○在其事先備妥之借支
    單上簽名，劉宗慶則起身站在甲○○身旁，並屢將原本放置
    桌面之玻璃製煙灰缸舉起，同時向甲○○恫嚇告以：「欠錢
    就應該要還，還跟人大小聲的談」等語，因甲○○遲遲不肯
    就範，並回稱：「不關你的事」等語，劉宗慶一時發怒憤而
    持其所拿之前開玻璃製煙灰缸，朝甲○○頭部毆打，致甲○
    ○受有頭枕部撕裂傷等傷害（傷害部分業經甲○○撤回告訴
    ），乙○○旋即恫嚇告以「你可以簽了吧，簽了就沒事。」
    等語，亦接續要求甲○○在借支單上簽名。至此，甲○○迫
    於無奈，僅得在內容為：「我甲○○向乙○○借支貳拾伍萬
    元整，無以為憑，特立此據」之借支單上簽名（加註身分證
    字號），而被迫行無義務之事，並將之交予乙○○收訖。
二、案經甲○○訴由臺南市警察局第五分局報請臺灣臺南地方法
    院檢察署檢察官偵查起訴。
    理  由
一、訊據上訴人即被告乙○○（下稱被告）固坦承伊係上揭「江
    教授養生館」之股東兼總經理，甲○○係積欠該館負責人江
    福生廿五萬元，又於上揭時、地，被告與告訴人即被害人甲
    ○○商談處理債務之情事，尚有原審同案被告劉宗慶在該館
    員工休息室，劉宗慶有拿玻璃製煙灰缸與甲○○吵架，甲○
    ○嗣有書立借據「我甲○○向乙○○借支二十五萬元整，無
    以為憑，特立此據」一紙交與乙○○等情，惟矢口否認其有
    何共同妨害自由之犯行，辯稱：此事純粹意外，伊沒有授權
    劉宗慶，伊也有阻止劉宗慶，劉宗慶因為酒後亂性，才會有
    前開行為，伊是要他（指甲○○）簽借支單作為擔保，伊有
    叫劉宗慶不要管這件事，劉宗慶不聽才會發生事情云云。
二、經查：
（一）證人江福生於偵查中結證稱：伊無委託乙○○向甲○○討
      債等語。被告雖爭執證人江福生此部分之證詞，然經原審
      勘驗臺灣臺南地方法院檢察署九十四年二月二日檢察官偵
      訊光碟內容，證人江福生於檢察官告知偽證罪處罰具結後
      ，檢察官問：「你有無委託乙○○？」乙○○一直看著證
      人江福生，檢察官再追問一次，江福生回答：「好像有」
      。檢察官稱：「什麼叫好像有」後，即令被告暫退庭，檢
      察官再問：「有沒有？」江福生答：「沒有委託他們，這
      是我跟甲○○私人的債務關係。」檢察官問證人江福生：
      「甲○○是欠你的錢，還是公司的錢？」江福生答稱：「
      是欠公司（指該養生館）的錢，公司的負責人是我。而且
      就算她（乙○○）要催討這債務，也應該寫我的名字，她
      居心不良。」（見偵卷第十頁、原審卷第六四頁），綜觀
      上情，應認證人江福生於偵查中於被告經檢察官隔離後所
      為前開證述，乃係出於自由意識下所為，即被告未經委託
      即向告訴人催討積欠之二十五萬元，應堪採信。至證人江
      福生另所陳稱伊好像有委託被告要債云云，既與所陳上情
      相互矛盾，此部分所陳自不可採，合併說明。被告雖舉證
      人莊建裕於原審到庭證述伊於九十三年十一月、同年十二
      月五日，曾聽說江福生、乙○○二人討論前述債務問題，
      江福生要求乙○○出面代為追討甲○○積欠之債務云云乙
      節，然而證人莊建裕並非本件民事債務紛爭之當事人，其
      僅在旁聽聞被告與證人江福生談論，究否能夠確切知悉身
      為真正債權人之江福生表達之真意，本有疑義，更況證人
      莊建裕係於九十三年十二月五日時聽聞該事，迄至同月二
      十九日本案發生時，已歷二十日有餘，則證人江福生是否
      尚有拒絕被告，亦非證人莊建裕所能知悉，故認應以證人
      江福生所稱上情未委託討債之調查結果較為可採。準此，
      被告雖可以該養生館之名義請求被害人償債還給養生館（
      此有被告與江福生間之合夥契約書附卷可稽，見偵卷第十
      九頁，江福生於警訊中稱伊係獨資亦有未合），惟未經授
      權，更無承受債權之情形下，自不得逕向被害人甲○○要
      求簽立債權人為被告自己之借支單，故被告主觀上應有使
      人行無義務事之認識，蓋屬無疑。矧債務人固對債權人有
      依法給付債務之義務，然而，其對於所積欠之債務內容，
      本來就無出具書面證明予債權人之義務，故縱真正之債權
      人江福生親自出面要求身為債務人之甲○○簽立或出具書
      面借據（借支單）時，甲○○亦得加以拒絕，並無債務人
      必須應債權人要求，而簽立書面借支單之必要，即債權人
      江福生雖得循法律程序，向甲○○求償所欠之債務，但並
      非即可因此於私下使用強制力要求甲○○簽立借支單。
（二）另在場之證人祝伶於原審審理時雖亦結證稱：乙○○於
      甲○○尚未進到休息室前，就商請由伊寫好借支單，因江
      福生已經授權給伊之姊姊乙○○，所以伊就先將乙○○名
      字寫在借支單上，而甲○○係於被劉宗慶用煙灰缸打之後
      ，才在借支單上簽名等語無訛（見原審卷第九五頁至九七
      頁）。則被告與劉宗慶等二人要求被害人甲○○所簽立之
      前開借支單，既為預先擬妥，其等自無對借支單上所載內
      容不知情之理。而觀諸扣案之借支單一紙，其內容為：「
      我甲○○向乙○○借支貳拾伍萬元整，無以為憑，特立此
      據。甲○○（身分證字號）」等語（其中內容與簽名字跡
      不同，見警卷第二七頁），然查：被害人甲○○所積欠二
      十五萬債務之債權人，乃「江教授養生館」，並非被告私
      人，被害人甲○○本無依被告之要求簽名之義務，更何況
      要求被害人於載明向被告借款之上開借支單上簽名，被告
      應有使人行無義務之事之故意。且衡諸常情，如證人江福
      生曾請求被告代向甲○○索償，焉有由為代理人自任為債
      權人名義之理？由此亦可徵被告前開所辯，顯屬無稽。且
      劉宗慶與被害人甲○○或「江教授養生館」暨江福生，均
      無何關係，本無任何立場要求被害人甲○○簽立借據之權
      ，自尤無權要求甲○○簽立何借據。
（三）再經原審當庭勘驗「江教授養生館」之監視錄影帶影像結
      果為：劉宗慶走到甲○○旁，拿起桌上之玻璃製煙灰缸，
      同時間甲○○也稍微抬起右手，劉宗慶又將前開煙灰缸放
      回桌上後，甲○○將右手回復原來位置；劉宗慶突然起身
      拿起煙灰缸揮向甲○○，甲○○見狀即刻起身以手阻擋，
      二人發生扭打直至牆壁旁邊，乙○○、祝灩伶二人亦立刻
      起身勸架，並向前拉開劉宗慶、甲○○二人，甲○○就坐
      回原來乙○○所坐的沙發椅上，由乙○○、祝灩伶二人拿
      面紙擦拭甲○○的傷口，借支單至此仍放在桌上，乙○○
      就拿起電話撥打，劉宗慶至旁邊洗手檯洗手，祝灩伶又拿
      起電話撥打，甲○○此時身體未受拘束等情（見原審卷第
      六五頁），及有前揭錄影帶翻拍之照片七幀附卷足稽（見
      警卷第二八頁至第三十頁，原審誤計為八幀）。依上開勘
      驗結果觀之，劉宗慶於被告要求被害人簽立上開借支單之
      過程中，確實移位站在被害人甲○○之身旁，並屢拾取桌
      面上玻璃製煙灰缸作勢舉起，是本院認為玻璃製煙灰缸質
      地堅硬，且有一定之質量，如以相當之力道向人砸去或持
      以毆擊人，必然會使人感覺疼痛或引起一定程度之傷害，
      此為一般人可得預料之常識，故如有人站立在身旁，一再
      舉起玻璃製煙灰缸，讓人感到其有意以玻璃製煙灰缸毆擊
      自己時，一般人通常均會因此感到精神上之恫嚇、畏懼及
      壓迫感，故劉宗慶以上開方式對待被害人甲○○，已足使
      被害人感到精神上受有抑制、壓迫，而受到脅迫無誤。嗣
      劉宗慶旋持上開煙灰缸向被害人頭部毆打，致被害人受前
      揭傷，被告嗣亦上前阻擋並擦拭被害人傷口，足見被告對
      施暴之情形亦有所認識。
（四）而證人即被害人甲○○於原審審理時亦結證指稱：伊並不
      認識劉宗慶，當天劉宗慶問伊：「你簽不簽？」伊回答：
      「不關你的事，是我和老闆的事。」劉宗慶乃作勢舉起玻
      璃製煙灰缸要打伊至少二次，目的是要嚇唬伊，劉宗慶說
      ：「你簽了就沒有事了。」伊基於本能反應，有用手阻擋
      。劉宗慶打伊之後，伊有聽到劉宗慶說：「本來就是要用
      惡勢力。」；伊於發生衝突後約五至十分鐘後，始簽立上
      開借支單，伊被劉宗慶打後，乙○○對伊（恫稱）說：「
      你可以簽了吧，簽了就沒事。」（使被害人無奈而簽下借
      據），且乙○○於劉宗慶二次作勢要打伊時，並沒有叫劉
      宗慶離開現場等語（見原審卷第七六至七九頁），經核與
      前開勘驗「江教授養生館」監視錄影帶影像之結果大致相
      符，而堪採信。準此，證人甲○○係處於被告一邊在旁要
      求其於借支單上簽名，另劉宗慶則站在身旁，屢以所拾桌
      面上玻璃製煙灰缸舉起之情況下，則證人甲○○顯然遭被
      告、劉宗慶二人以前揭強暴、脅迫方式，要求其於前揭借
      支單上簽名，行此無義務之事之事實已可確定。
（五）又按「共同正犯之成立，祗須共同正犯間有犯意之聯絡，
      行為之分擔，不問犯罪動機起於何人，亦不必每一階段之
      犯行均經參與，又共同正犯果不超越其犯意聯絡原計畫之
      範圍，且非該行為人所難預見者，共同正犯均應對其他共
      同正犯所實施之行為負其全部責任」（最高法院三十四年
      上字第八六二號及五十年台上字第一０六０號判例參照）
      。查劉宗慶於原審偵審中坦承渠有持上開玻璃製煙灰缸，
      朝被害人甲○○之頭部毆打施強暴，致被害人受傷之情形
      ，有醫院診斷證明書一份附卷可稽（見警卷第二五頁），
      則此部分之事實已堪認定。告訴人即被害人經劉宗慶施暴
      後，被告接著又向其恫嚇告以「你可以簽了吧，簽了就沒
      事。」等語，亦屬接續強制要求甲○○在借支單上簽名，
      顯共同有基於以強暴、脅迫之強制犯意聯絡，使被害人甲
      ○○不得已而簽立前揭借支單，亦經證人即被害人甲○○
      暨在場之祝伶證實無訛（見原審卷第八０頁、第九七頁
      ）。是故被告對劉宗慶之犯行已有認識，而仍決意要求被
      害人簽立借據，自有利用共犯之行為實施犯行之犯意，即
      有犯意聯絡及行為之分擔。劉宗慶之朝被害人甲○○之頭
      部毆打之傷害行為，雖事出突然，但被告對此部分之強暴
      （傷害）行為，已有認識，並非超越犯意聯絡之外，且實
      乃延續同前之強制故意所為，其目的無非亦為使被害人甲
      ○○依其等之要求簽立前揭借支單，故此部分之傷害行為
      ，雖由被害人甲○○撤回傷害告訴，仍無解於被告與劉宗
      慶共同以此強暴、脅迫使人行無義務之事之罪責。
（六）綜上所述，被告前揭所辯，並無足採，被告上揭妨害自由
      之犯行，事證已臻明確，洵堪認定，應依法論科。
三、按刑法第三百零四條之強暴、脅迫，祇需以所用之強脅手段
    足以妨害他人行使權利，或足使他人行無義務之事為已足，
    並非以被害人之自由完全受其壓制為必要（最高法院二十八
    年上字第三六五○號判例意旨參照）。查本件被告與劉宗慶
    之以強暴、脅迫使人行無義務之事，核其所為，係犯刑法第
    三百零四條之強制罪。被告與劉宗慶間，均有犯意聯絡及行
    為分擔，皆為共同正犯。
四、原審以被告事證已臻明確，因予論罪科刑，固非無見，惟查
    ：(一)原判決誤認在場之被告對共犯劉宗慶之持玻璃製煙灰缸
    接續恫嚇、進而毆打被害人之行為後強制要求被害人立據之
    行為，認被告就毆打被害人部分係事出突然，尚非共犯之被
    告所能預料，超出其犯意聯絡之外，已有未洽；(二)被害人係
    積欠上揭被告與江福生所合夥經營之養生館二十五萬元，被
    告係總經理，原有請求被害人即債務人返還該養生館之權，
    雖被告誤請求被害人「向被告借支該二十五萬元」，究係被
    告之失當，惟尚屬法律知識不足所致，原判決未予釐清（誤
    認係積欠江福生及其合夥經營之「江教授養生館」債務），
    亦有未當；被告於本院否認犯罪指摘原判決不當，雖不足採
    ，惟原判決既有可議，自應由本院將原判決關於被告部分撤
    銷改判。爰審酌被告有妨害風化前科，現仍於緩刑期間，卻
    不知警醒，又被告之動機乃因被害人甲○○積欠合夥經營之
    「江教授養生館」債務，一時急於催討債務；被告之犯罪之
    手段及品行、智識程度，前開行為已造成被害人甲○○受有
    身體之傷害，並引起心理之恐懼及不安情緒，惟被告對被害
    人甲○○傷害之部分，已與被害人達成和解並賠償損失，此
    有撤回告訴暨和解書乙紙附卷可佐（見原審卷第二八頁），
    取得被害人之諒解，且被告於被害人遭劉宗慶傷害後，尚幫
    助擦拭甲○○的傷口，有前開原審勘驗筆錄可憑（見原審卷
    第三十頁），應認其犯罪後之態度尚佳，已使犯罪所生危害
    減低至最低程度，又被告否認本案犯行態度不佳，惟顧念被
    告之家庭經濟全賴被告一人支持（被告子之生父、祖父近均
    車禍過世，有相驗屍體證明書二紙附卷可憑），因本案擔心
    害怕撤銷緩刑而倍受煎熬等一切情狀，量處如主文第二項所
    示之刑，併諭知如易科罰金之折算標準，以資懲儆。扣案之
    借支單一紙，為共犯即被告之所有，且為被告犯本案所得之
    物，業據被告供陳在卷，應依刑法第三十八條第一項第三款
    之規定沒收；至前開玻璃製煙灰缸一個，並未扣案，且屬於
    「江教授養生館」所有之物，並非被告或劉宗慶個人所有，
    自毋庸依刑法第三十八條第一項第二款之規定，宣告沒收，
    附此說明。
據上論斷，應依刑事訴訟法第三百六十九條第一項前段、第三百
六十四條、第二百九十九條第一項前段，刑法第二十八條、第三
百零四條、第四十一條第一項前段、第三十八條第一項第三款，
罰金罰鍰提高標準條例第一條前段、第二條，判決如主文。
本案經檢察官曾銘芳到庭執行職務。
中　　華　　民　　國　　94　　年　　11　　月　　16　　日
　　　　　　　  　刑事第二庭  　審判長法　官　葉居正
　　　　　　　　　　　　　　　　　　　法　官　李文福
　　　　　　　　　　　　　　　　　　　法　官　莊俊華
以上正本證明與原本無異。
不得上訴。
　　　　　　　　　　　　　　　　　　　書記官　廖明娟
中　　華　　民　　國　　94　　年　　11　　月　　17　　日
附錄法條：
中華民國刑法第304條
(強制罪)
以強暴、脅迫使人行無義務之事或妨害人行使權利者，處 3 年以
下有期徒刑、拘役或 300 元以下罰金。
前項之未遂犯罰之。
